【裁判字號】    98,消債更,118
【裁判日期】    981217
【裁判案由】    更生事件
【裁判全文】
臺灣新竹地方法院民事裁定           98年度消債更字第118號
聲  請  人  甲○○
                      二段1號.
上列當事人因消費者債務清理事件聲請更生，本院裁定如下：
    主  文
聲請駁回。
聲請費用由聲請人負擔。
    理  由
一、按債務人不能清償債務或有不能清償之虞者，得依本條例所
    定更生程序，清理其債務；債務人無擔保或無優先權之債務
    總額未逾新臺幣1,200 萬元者，於法院裁定開始清算程序或
    宣告破產前，得向法院聲請更生；債務人對於金融機構因消
    費借貸、自用住宅借款、信用卡或現金卡契約而負債務，在
    聲請更生或清算前，應提出債權人清冊，以書面向最大債權
    金融機構請求協商債務清償方案，並表明共同協商之意旨，
    消費者債務清理條例第3 條、第42條第1 項、第151 條第1
    項分別定有明文。又聲請更生或清算不合程式或不備其他要
    件者，法院應以裁定駁回之，但其情形可以補正者，法院應
    定期間先命補正，復為同條例第8條所明定。
二、次按債之關係係以當事人間之信賴關係為基礎，為社會經濟
    組織之重要支柱，故當事人於以法律行為追求自己之利益之
    際，亦應顧及對方之利益，並考量債權債務在社會上之作用
    ，本於誠實及信用之原則，行使債權及履行債務，然對於已
    陷入經濟上困境之消費者，若任其於惡性循環之債務窘境中
    生存，亦將衍生嚴重之社會問題，而難以維持安定之社會經
    濟秩序。從而，為兼顧債權人、債務人雙方之利益，對陷於
    經濟上困境之消費者，乃允其於消費者債務清理條例施行後
    ，得選擇以重建型之更生程序或清算型之清算程序清理其債
    務，藉以妥適調整債務人與債權人及其他利害關係人間之權
    利義務關係，保障債權人獲得公平受償，並謀求消費者經濟
    生活之重建復甦機會。惟若債務人履行債務並無困難，僅係
    圖謀減免債務而不為債務之履行，則有違債權契約為誠信契
    約之本旨，應不得聲請更生或清算，始能避免肇致道德危險
    。
三、本件聲請人聲請更生意旨略以：聲請人為一般消費者，現今
    無資產，每月薪資收入約新臺幣（下同）33,785元，目前債
    權人聲請臺灣臺北地方法院98年度司執字第81521號強制執
    行聲請人每月薪資3分之1，而聲請人每月必要生活費14,960
    元（膳食6,000元+租金6,500元+電費450元+交通費2,010元
    ）及民國96年至98年學費開支240,215元，平均每月支出約
    21,633元，薪資收入扣除聲請人每月生活費及學費開支後，
    已達不能清償債務或不能清償之虞，故於消費者債務清理條
    例施行後，聲請人曾以書面向最大債權金融機構安泰商業銀
    行股份有限公司（下稱安泰銀行）請求共同協商債務清償方
    案，業經安泰銀行核發前置協商不成立通知書在案。聲請人
    負債總額為5,113,323元，其中無擔保或無優先之債務總額
    未逾1,200萬元，復未經法院裁定開始清算程序或宣告破產
    ，符合聲請更生之條件，爰依法聲請更生等語。
四、經查：
  (一)聲請人於消費者債務清理條例施行後，於98年2 月10日前以
    書面向最大債權金融機構安泰銀行請求共同協商債務，因安
    泰銀行要求採2階段協商，自第1至71期每月還款19,000元，
    第72期則需將剩餘款項一次全部償還，但到期前若聲請人經
    濟狀況未改善可以變更還款條件，聲請人則以其當初月入僅
    2萬多元，無法接受此付款條件，經安泰銀行於98年2月10日
    以協商意願低落為由，開立前置協商不成立通知書等情，此
    有聲請人提出之前置協商不成立通知書及安泰銀行於98年12
    月14日到庭陳述明確，堪信為真實。
  (二)次查，聲請人自97年3月28日至同年11月7日任職於洪圓建設
    股份有限公司，投保薪資每月27,600元；自97年11月4日至
    98年3月23日任職於佳境工程顧問股份有限公司，投保薪資
    每月36,300元；自98年3月23日迄今，則持續任職於冠德建
    設股份有限公司，投保薪資每月36,300元等情，有勞工保險
    被保險人投保資料查詢資料、佳境工程顧問股份有限公司在
    職證明及勞工保險卡等文件影本在卷可稽，是聲請人於向安
    泰銀行聲請前置協商時（98年2月），其每月薪資（尚未扣
    除勞健保）應為36,300元，而非如其所稱之2萬多元。又聲
    請人陳報狀稱其每月必要生活費14,960元（膳食6,000元+租
    金6,500元+電費450元+交通費2,010元）及96年至98年學費
    開支240,215元，平均每月支出約21,633元（14960+240215/
    36）等語，惟聲請人既已有負債，其生活標準應予以壓縮至
    最低標準，始符公允，蓋消債條例更生、清算制度之立法目
    的，係為使不幸陷入經濟困境之債務人得以清理債務、重建
    生活，並在清理過程中保有符合人性尊嚴之最低基本生活，
    但非維持債務人過去慣常生活，是於評估債務人是否有不能
    清償債務或有不能清償之虞時，應非由債務人任意主張其基
    本生活費用之數額，而是債務人應在維持基本生活之情況下
    ，於能力範圍內盡力清償債務，是聲請人每月生活費用應以
    行政院公佈98年臺北市每人每月最低生活費14,558元（有歷
    年最低生活費一覽表及我的E政府網站列印資料2紙可佐，已
    包含食品費、衣著鞋襪費、房租水電費、家居管理費、醫療
    保健費、交通通訊費、娛樂教育費及雜項支出）為基準，而
    聲請人亦無需負擔扶養費，其陳報每月支出高達21,633元，
    自屬過高。
  (三)是以聲請人目前每月薪資36,300元扣除健保費用2,515元及
    必要生活費用14,558元後，尚餘19,227元得用以償還前開債
    務。足見聲請人並非不能負擔最大債權銀行安泰銀行所提出
    之每月清償19,000元之協商條件。況依安泰銀行所提銀行公
    會前置協商還款方案試算表所示，債權人於擬定協商條件時
    ，已考量聲請人之經濟能力、每月必要支出等情形，並非毫
    無根據，且安泰銀行於本院98年12月14日審理時亦表明願考
    量聲請人之實際生活支出，降低協商還款之金額為每月清償
    14,000元，而聲請人猶稱不能接受，亦難認聲請人於履行自
    己所負債務時有充分展現協商誠意。至於聲請人主張其縱使
    每月清償2萬元，以其目前總債務5,113,323元，仍需連續清
    償20多年才能全部清償完畢等語，觀諸花旗商業銀行股份有
    限公司、遠東國際商業銀行股份有限公司及聯邦商業銀行股
    份有限公司陳報之聲請人歷年帳單與消費紀錄，多係以信用
    卡在飯店餐廳、眼鏡行、傢俱行、百貨公司及旅遊消費，再
    以信用卡清償先前欠繳卡費，如此反覆，亦見聲請人不知節
    制消費，導致債務金額龐大，顯有可歸責之處。且聲請人在
    履行債務期間，本須經歷經濟困苦之過程，除應積極開源，
    努力勤奮工作以增加收入償還債務外，其生活更須儉樸，適
    當控制其生活費用支出，以清償債務。又聲請人年僅41歲，
    可預期尚有20餘年之工作時間，是縱因債務龐大以至於清償
    期將長達20多年，依聲請人目前之收入及必要支出以觀，仍
    應認其並無不能清償債務或不能清償之虞情事。
  (四)綜上所述，聲請人尚有能力負擔安泰銀行所提供之協商還款
    方案，是聲請人並無不能清償債務或有不能清償之虞之情事
    ，與本條例第3 條規定之要件不符，聲請人聲請更生，非屬
    本條例所應准其更生之範疇，且上開欠缺又屬無從補正，依
    前揭說明，其更生之聲請，不應准許，應予駁回，爰裁定如
    主文。又本件更生既經裁定駁回，聲請人聲請就薪資債權予
    以保全處分，即無另予裁定之必要。
五、依消費者債務清理條例第8條、第15條，民事訴訟法第95條
    、第78條，裁定如主文。
中    華    民    國    98    年    12    月    17    日
              民事第二庭    法      官  梁智賢
上為正本係照原本作成。
如不服本裁定，應於裁定送達後10日內，以書狀向本院提出抗告
，並繳納抗告費新臺幣1千元。
中    華    民    國    98    年    12    月    17    日
                            書  記  官  黃詩傑


司法院資訊處製作；財團法人民間司法改革基金會備份。
